【裁判字號】    98,交聲,1379
【裁判日期】    980625
【裁判案由】    交管條例聲異
【裁判全文】
臺灣板橋地方法院交通事件裁定        98年度交聲字第1379號
原處分機關  交通部公路總局臺北區監理所
異  議  人  甲○○
即受處分人
送達代收人  乙○○
上列受處分人因違反道路交通管理處罰條例案件，對於交通部公
路總局臺北區監理所中華民國98年5月 26日所為之北監自裁字第
裁40－CX0000000 號處分（原舉發通知單號：北縣警交大字第CX
0000000 號），聲明異議，本院裁定如下：
    主  文
原處分撤銷。
    理  由
一、原處分以：異議人即受處分人甲○○於民國（下同）98年3
    月6 日14時38分許，駕駛乙○○（即本件陳明之送達代收人
    ）所有之車號：0970－KE號自用小客貨車，在臺北縣五股鄉
    ○○○路11號之處所，有「不依順行方向停車」之違規，經
    臺北縣政府警察局蘆洲分局員警拍攝違規採證照片後，同日
    填製臺北縣政府警察局北縣警交大字第CX0000000 號舉發違
    反道路交通管理事件通知單（下稱舉發單）逕行舉發如上違
    規，以前開車輛所有人乙○○為被通知人，將該舉發單併附
    採證照片向應受通知之乙○○住所地即臺北縣中和市○○街
    202 巷2 號9 樓之3 為郵務送達，完成逕行舉發法定程序。
    案經移送原處分機關即交通部公路總局臺北區監理所；車輛
    所有人乙○○則於受上述舉發通知後，依道路交通管理處罰
    條例第85條第1 項規定，向原處分機關辦理本件應歸責之違
    規駕駛人為異議人甲○○，並提出本案舉發違規之不服申訴
    等事項。嗣原處分機關向舉發員警職配機關即臺北縣政府警
    察局蘆洲分局再行查證結果，依據舉發員警拍攝本件違規採
    證照片，及舉發機關98年4 月23日北縣警蘆交裁字第098001
    3607號函復說明本案違規舉發情形之事證，仍認定異議人有
    旨開違規行為，依據道路交通管理處罰條例第56條第1 項第
    6 款，於98年5 月26日作成北監自裁字第裁40－CX0000000
    號處分，裁罰新臺幣（下同）900 元。
二、本件聲明不服意旨則稱：異議人有於98年3 月6 日駕駛車號
    0970－KE號之車輛至位在臺北縣五股鄉○○○路11號「程智
    科技公司」洽公，並依該公司於上開處所地面規劃之停車格
    線停放車輛，嗣於當日14時38分許被警開單告發「不依順行
    方向停車」之違規。然而，異議人近4 年前往程智科技公司
    洽公，均係依同樣方式停放該公司所在處所前方規劃之停車
    格線，現場或附近並無任何公家單位設立之車輛禁停標誌或
    標線，況且本件異議人為警填單舉發之違規地點，並非員警
    所稱屬於道路交通管理處罰條例第3 條第1 、2 項【本院按
    ：此應係第1 、2 款之誤載；以下述及者均同】規定之道路
    ；又蘆洲分局函復稱以：該路段外側以水溝蓋左右兩側3 公
    尺為公共設施（人行道）用地，未有提供相關依據，則所言
    是否屬實？異議人無從得知；再依異議人自行拍攝本件舉發
    違規地點之前後道路全景照片，可知臺北縣五股鄉○○○路
    11號前後之路段兩側均有水溝蓋，亦有商家於其所在處所前
    方鄰近水溝蓋之地面上規劃停車格線，且其他駕駛人多係如
    此停車，顯見蘆洲分局員警平日並未於該路段宣導、勸導或
    取締開單告發，也未於該路段設立車輛禁停標誌或標線，僅
    因有人檢舉五工六路11號前有私劃停車格情形即前往取締，
    並以「不依順行方向停車」之事實開單告發異議人違規；本
    件員警刻意選取角度拍攝違規照片，企圖造成異議人有如上
    違規事實，觀諸異議人自行拍得如上違規地點前後路段所示
    照片，其他駕駛人亦均以同樣方式停放車輛，若該停車方式
    係違法，員警為何不全面取締？實令異議人難以信服，是就
    員警認定其停放車輛處所為人行道用地，依據道路交通管理
    處罰條例第3 條第1 、2 項規定，係屬道路，故有不依順行
    方向停車之事實，依法拍照填單舉發一事，提出聲明異議等
    語。
三、經查：
(一)、按道路交通管理處罰條例第3 條第1 款規定：「道路：係指
    公路、街道、巷衖、廣場、騎樓、走廊或其他供公眾通行之
    地方。」，係對道路為列舉性與概括性之說明；同條第3 款
    復規定：「人行道：指為專供行人通行之騎樓、走廊，及劃
    設供行人行走之地面道路，與人行天橋及人行地下道。」，
    而據司法院大法官釋字第564 號理由書闡敘以：「騎樓通道
    建造係為供公眾通行之用者，所有人雖不因此完全喪失管理
    、使用、收益、處分之權能，但其利用行為原則上不得有礙
    於通行，道路交通管理處罰條例第3 條第1 款即本此而將騎
    樓納入道路管制措施之適用範圍。」等意旨，可悉前揭規定
    所稱道路與人行道，並不限於公有道路，私有道路亦屬之，
    亦即道路交通管理處罰條例第3 條第1 款、第3 款所定「道
    路」與「人行道」，均不以公有或私有土地為限，重點在於
    是否供公眾通行之用。是以，警察機關對於該路段是否已成
    為道路交通管理處罰條例第3 條第1 款或第3 款，供公眾通
    行使用之道路或人行道，應本於職權及該路段是否有供公眾
    通行使用之具體事實，予以認定、判斷是否適用道路交通管
    理處罰條例並納入管理，且宜由該管警察機關確定其交通管
    制設施（如：設置必要之標誌、標線）與交通管理稽查執行
    等事項。再按車輛之停放方式，除公路、市區道路主管機關
    或警察機關有特別規定外，應依車輛順行方向緊靠道路右側
    為之，此據道路交通安全規則第112 條第1 項第16款、同條
    第2 項規定甚明；易言之，法定之停車方式為依車輛順行方
    向緊靠道路右側，但公路、市區道路主管機關或警察機關得
    為特別之規定，若無特別規定者，自應依上揭法定停車方式
    為之。
(二)、復按道路交通管理處罰條例所規定罰鍰、吊扣（銷）駕駛執
    照或汽（機）車牌照等處罰，係交通監理主管機關基於行政
    機關地位，對行為人違反秩序行為之裁罰性行政處分（司法
    院大法官釋字第418 號解釋理由書參照），質言之，此係行
    政機關（交通監理主管機關）就行為人違反該條例規定行政
    法上義務之特定具體事件（交通違規）所為之行政行為，且
    對外直接發生公法上之法律效果。故交通違規裁罰處分，既
    為行政罰之一種，且具有行政處分性質，是以，監理機關對
    行為人之交通違規予以裁罰，應依行政罰法第1 條規定，適
    用行政罰法；但其他法律有特別規定者，從其規定。此所謂
    其他法律，包括有關道路交通管理、處罰所制定之道路交通
    管理處罰條例。又按違反行政法上義務之行為非出於故意或
    過失者，不予處罰，行政罰法第7 條規定甚明。準此，在具
    體行政事件中，行政法上之行為義務人有無因故意或過失而
    違反行政法上義務之行為，其事實應憑證據認定；反之，無
    證據即不得推論行為人已有違反行政法上義務，令其受行政
    罰。易言之，道路交通管理處罰條例科處行政罰事件，仍應
    先由行政機關就其業已履踐相關正當法律程序，以及人民應
    受處罰之客觀違反法令行為，負證明之責。
(三)、查異議人甲○○有於98年3 月6 日14時38分許，駕駛乙○○
    所有之車號：0970－KE號自用小客貨車，在臺北縣五股鄉○
    ○○路11號處所，以將車頭朝向該處所在建築物之外牆牆緣
    、車尾朝向五工六路路面邊緣之方式停車，致車身位置與五
    工六路呈現橫亙停放狀態，為異議人所是認（參本院卷附聲
    明異議狀記載意旨），並有違規採證照片（包括舉發機關提
    出之影印本，併同參聲明異議狀附件三、編號1 之違規採證
    照片彩色本）在卷可憑。然而，舉發機關認定本件異議人為
    警填單舉發所稱停放車輛位置係屬人行道，為道路交通管理
    處罰條例第3 條第1 款、第3 款規定之「道路」、「人行道
    」範圍，應適用前揭條例並納入管理一節，僅於98年4 月23
    日北縣警蘆交裁字第0980013607號函復說明時，略稱以：「
    該路段外側以水溝蓋左右兩側各3 公尺為公共設施（人行道
    ）用地」等語，至舉發機關作出如上認定所憑具體事實暨判
    斷準據如何？則未見有何確切說明。再，參諸異議人提出本
    件舉發違規地點「五股鄉○○○路11號」之前後道路全景照
    片，可知異議人停放車輛地點係為建築物前方空地，且自上
    開地點之建築物外牆牆緣邊線起算，迄至五工六路路面劃設
    之道路邊線（白色實線）止，中間有設置排水溝蓋，而以肉
    眼觀察，上開處所尚非狹隘彈丸之地，則異議人以如上方式
    停放車輛，使其車身位置與五工六路呈現橫亙停放狀態，是
    否足以妨礙道路人車通行使用之影響？同屬存疑。據上，本
    件舉發指稱異議人有前述交通違規，其事實仍屬不明，自有
    再行查證之必要；原處分機關就首開應受行政裁罰之事實認
    定，其所憑事證尚屬不足，原處分即難以維持。
(四)、綜前所論，本件異議人為警舉發「不依順行方向停車」之違
    規，其事實猶屬有疑，尚有再予調查事證究明之必要，已如
    上所述，足悉原處分機關對於異議人應受處罰之客觀違反法
    令行為所負證明責任，仍有未竟之處。況且異議人因據論罰
    ，擔負罰鍰處分此種財產上權利限制之不利益，則原處分所
    具前揭疵議，對於異議人權利影響自屬重大。從而，本院審
    認原處分機關裁處異議人罰鍰900 元，容有未洽，應裁定將
    原處分撤銷，並諭由原處分機關查明後，依法另為適當之處
    理。
據上論結，應依道路交通案件處理辦法第20條，裁定如主文。
中    華    民    國    98    年    6     月    25    日
                        交通法庭法  官  黎錦福
上列正本證明與原本無異。
如不服本裁定，應於裁定送達後5 日內敘明抗告理由，向本院提
出抗告狀。
                                書記官  蔡麗春
中    華    民    國    98    年    6     月    25    日


司法院資訊處製作；財團法人民間司法改革基金會備份。
